臺灣新北地方法院板橋簡易庭民事判決
110年度板簡字第1307號
原      告  曾雨婷  
訴訟代理人  曾壬癸  
被      告  陳定業  
            陳瀚彬  
            陳黛玲  
兼  上三人  陳黛瓏  
訴訟代理人            號4樓

上列當事人間請求拆屋還地事件，本院於民國111年1月21日言詞
辯論終結，判決如下：
    主      文
被告將坐落新北市○○區○○段000○0地號土地如新北市板橋地政事
務所民國110年10月15日110年板土複字第1670號土地複丈成果圖
所示編號172-3(A)之地上物拆除，並將該部分土地返還原告。
訴訟費用由被告負擔。
本判決得假執行。但被告如以新臺幣486,000元為原告預供擔保
，得免為假執行。
    事實及理由
一、原告主張：原告所有坐落新北市○○區○○段000○0地號土地(下
    稱系爭土地)分割自同段172之1地號土地，被告為坐落新北
    市○○區○○○路00號之未辦理保存登記建物(下稱系爭地上物)
    之事實上處分權人，系爭地上物無權占用原告所有系爭土地
    ，面積共計2平方公尺。為此，爰依民法第767條第1項規定
    提起本件訴訟。並聲明：被告應將坐落系爭土地如新北市板
    橋地政事務所110年10月15日110年板土複字第1670號土地複
    丈成果圖(下稱系爭複丈成果圖)所示編號172-3(A)之地上物
    拆除，並將該部分土地返還原告。
二、被告則以：
  ㈠系爭土地分割自同地段172地號，土地重測前為新北市○○區○○
    段000○0地號，被告之祖父即訴外人陳萬來於民國45年1月7
    日遷入新北市○○區○○○路00號，嗣於45年1月遷入戶籍，另於
    64年3月7日與訴外人林塗生等19人，與其中3名地主即訴外
    人江鳳山、江鳳堆及江新光簽立協議書(下稱系爭協議書)，
    以新臺幣(下同)20萬元之價格向地主江鳳山、江鳳堆及江新
    光購買土地並建造房屋，江鳳山、江鳳堆及江新光嗣須辦理
    產權移轉過戶登記。
  ㈡詎江鳳山、江鳳堆及江新光未遵守協議，未將部分土地過戶
    ，致前開購買土地之19人持有不同大小之土地，且未辦理過
    戶登記，其中包含由陳萬來興建而為其所有之系爭地上物。
    系爭土地雖未辦理登記，惟系爭地上物坐落於系爭土地，已
    公然、和平且繼續占有20年，應仍已因時效而取得地上權，
    被告為善意取得並使用系爭地上物；且原告居住於新北市○○
    區○○○路00號，兩造為鄰居，原告於85年間明知系爭地上物
    坐落於系爭土地，卻仍購買系爭土地，且於購買系爭土地時
    ，未通知地上權人購買，並於107年10月起迄今陸續購買系
    爭土地達100%權利範圍，侵害被告之優先購買權。又系爭地
    上物面積總計為79平方公尺，僅占用系爭土地2平方公尺，
    占有比例僅為2.53%，且為一狹小三角形地塊，無法獨立使
    用，被告所有土地亦形成袋地，本件原告之請求，顯有民法
    第148條規定之權利濫用，而無理由等語，資為抗辯。並聲
    明：⒈原告之訴駁回。⒉如受不利判決，願供擔保請准宣告免
    為假執行。
三、法院之判斷：
    原告主張被告所有系爭地上物無權占用系爭土地，應予拆除
    並返還占用土地部分予原告等情，為被告所否認，並以前詞
    置辯，經查：
  ㈠原告主張其為系爭土地之所有權人，被告為系爭地上物之事
    實上處分權人，系爭地上物占有系爭土地如系爭複丈成果圖
    編號172-3(A)所示面積2平方公尺之事實，業據其提出系爭
    土地之土地登記第一類謄本、地籍圖及新北市政府稅捐稽徵
    處房屋稅籍證明書為證，復經本院勘驗現場並囑託新北市板
    橋地政事務所測量屬實，製有勘驗筆錄及系爭複丈成果圖附
    卷可稽，且為被告所不爭執，堪信屬實。
  ㈡按不動產物權，依法律行為而取得、設定、喪失及變更者，
    非經登記，不生效力，民法第758條第1項定有明文。據此，
    土地買賣之當事人，如未就買賣之標的土地為所有權移轉登
    記，縱出賣人已將所有權狀交付並移轉占有，所有權仍無從
    移轉。被告雖辯稱其祖父陳萬來曾向江鳳山、江鳳堆及江新
    光購買系爭地上物坐落之土地，並提出系爭協議書及房屋稅
    籍證明書為證，然系爭土地於68年重測前原地號為新北市○○
    區○○段000○0號，嗣於68年經重測後變更為新北市○○區○○段0
    00地號，江鳳山、江鳳堆及江新光等29人為該土地之所有權
    人，該土地復分割為新北市○○區○○段000○0地號，原告於110
    年2月20日因調處共有物分割而取得系爭土地之所有權，此
    有系爭土地之土地登記公務用謄本暨異動索引及新北市板橋
    區地政事務所110年10月14日以新北板地資字第1105977037
    號函檢送之臺灣省臺北縣土地登記簿在卷可稽，可見原告系
    爭土地之所有權人無訛，而被告既自承江鳳山、江鳳堆、江
    新光未將系爭土地移轉登記予陳萬來，依前開規定，陳萬來
    即未取得系爭土地之所有權，被告亦無從繼承取得系爭土地
    之所有權。
  ㈢次按所有人對於無權占有或侵奪其所有物者，得請求返還之
    。對於妨害其所有權者，得請求除去之，民法第767條第1項
    前、中段定有明文。又按以無權占有為原因，請求拆除占有
    物並返還土地者，請求者土地所有權存在之事實，如已獲證
    實，占有人仍以非無權占有為抗辯者，土地所有權人對其土
    地被無權占有之事實無舉證責任，占有人應就其取得占有係
    有正當權源之事實證明之。另債為特定人間之權利義務關係
    ，僅債權人得向債務人請求給付，第三人並無請求債務人向
    債權人給付之權利，此為債之相對性原則。被告固提出系爭
    協議書抗辯陳萬來曾向江鳳山、江鳳堆及江新光購買系爭地
    上物坐落之土地，然該買賣契約僅屬債之契約，依上說明，
    其效力不及於買賣契約以外之第三人，被告不得據此對抗原
    告而主張有權占有。
  ㈣再按權利之行使，不得違反公共利益，或以損害他人為主要
    目的。行使權利，履行義務，應依誠實及信用方法，民法第
    148條定有明文。權利濫用者，須兼備主觀上專以損害他人
    為主要目的及客觀上因權利行使取得利益與他人所受損害不
    相當，缺一不可。是以行使權利者，主觀上若非專以損害他
    人為主要目的時，縱因權利之行使致影響相對人之利益時，
    亦難認係權利濫用。又權利之行使，是否以損害他人為主要
    目的，應就權利人因權利行使所能取得之利益，與他人及國
    家社會因其權利行使所受之損失，比較衡量以定之。倘其權
    利之行使，自己所得利益極少而他人及國家社會所受之損失
    甚大者，非不得視為以損害他人為主要目的，此乃權利社會
    化之基本內涵所必然之解釋。是應綜合一切具體情事、衡量
    權利人因權利行使所能取得之利益，除自己所獲得之利益極
    微，並對他人及社會所造成之損失極大而應受限制外，尚不
    能認其權利之行使即為權利濫用。查原告為系爭土地之所有
    人，其於法令限制範圍內，本得自由使用、收益該土地，被
    告既無權占用系爭土地如附圖編號172-3(A) 部分，而妨礙
    原告所有權圓滿行使，則原告訴請被告拆除系爭土地如附圖
    編號172-3(A) 之地上物，並返還該部分土地，維護其系爭
    土地所有權之完整，乃原告行使其所有權之權能，屬正當法
    律權利之行使，縱影響被告現實使用之利益，要係無權占用
    他人土地之被告，遭所有權人之原告依法主張權利時，所應
    接受之結果，尚難認原告提起本件訴訟係出於損害被告之權
    益為主要目的，況附圖編號172-3(A) 之地上物應非系爭房
    屋之主結構，此有現場照片在卷足憑，被告亦未舉證證明拆
    除占用系爭土地之前開地上物確實影響房屋整體結構安全，
    自難基此為有利於被告之認定。再者，被告抗辯原告取得系
    爭土地之所有權前，業已知悉系爭協議書之存在乙情，雖為
    原告所不否認，然被告未提出證據證明江鳳山、江鳳堆、江
    新光或其繼承人係為脫免系爭協議書所負義務而惡意讓與系
    爭土地之所有權，而原告亦明知讓與人係藉此脫免系爭協議
    書之義務而惡意受讓系爭土地之所有權，自不得徒以原告於
    取得系爭土地所有權前知悉系爭協議書之存在乙情，遽認原
    告係以損害被告為主要目的而受讓系爭土地。準此，被告抗
    辯原告訴請被告拆除地上物並返還占有之土地予原告，為權
    利濫用，要難認可採。
四、綜上所述，原告依民法第767條第1項規定，訴請如主文第1
    項所示，為有理由，應予准許。
五、本件事證已臻明確，兩造其餘之攻擊防禦方法及所提證據，
    於判決結果不生影響，爰不一一論列，併此敘明。
六、本件係適用簡易訴訟程序所為被告敗訴之判決，爰依職權宣
    告假執行。另被告陳明願供擔保，請求免為假執行，核無不
    合，爰酌定相當擔保金額准許之。
中　　華　　民　　國　　111 　年　　3 　　月　　11　　日
                  臺灣新北地方法院板橋簡易庭
                            法  官  施函妤
以上為正本係照原本作成。
如不服本判決，應於送達後20日內，向本院提出上訴狀並表明上
訴理由，如於本判決宣示後送達前提起上訴者，應於判決送達後
20日內補提上訴理由書（須附繕本）。
中　　華　　民　　國　　111 　年　　3 　　月　　11　　日
                            書記官  吳昌穆